臺灣高等法院高雄分院刑事判決　　　　 94年度上易字第279號
上　訴　人　臺灣高雄地方法院檢察署檢察官
被　　　告　乙○○
選任辯護人　陳文律師
上列上訴人因被告重利案件，不服臺灣高雄地方法院93年度易字
第1477號中華民國94年3 月11日第一審判決（起訴案號：臺灣高
雄地方法院檢察署93年度偵字第11641 號），提起上訴，本院判
決如下：
    主  文
上訴駁回。
    理  由
一、公訴意旨略以：被告乙○○以其所經營位於高雄市前鎮區○
    ○○ 路638 號「方便機車行」為掩護，暗中經營地下錢莊，
    從中收取重利。甲○○因迫於生活急需用錢，於民國92年10
    月23日10時前往該租車行向乙○○借款，彼此約定借款本金
    新台幣（下同）1,800 元，每天利息300 元。而乙○○為逃
    避警方查緝，另要求借款人甲○○須將其所有車號YAS-078
    號機車過戶至該機車行名下，雙方再以另立機車租賃契約書
    之方式，載明係甲○○向其以每天租金300 元之代價租用該
    機車，形成借款人甲○○是因租車積欠租金之假象。嗣甲○
    ○因故未能繳清全部本金、利息，乙○○即於92年12月18
    日向台灣高雄地方法院檢察署遞狀控告甲○○侵占該機車，
    經開庭偵訊後，始查知上情等語，因認被告涉犯刑法第344
    條之重利罪嫌。
二、按犯罪事實，應依證據認定之，無證據不得認定犯罪事實；
    又不能證明被告犯罪者，應諭知無罪之判決；刑事訴訟法第
    154 條第2 項、第301 條第1 項分別定有明文。次按刑事訴
    訟法第161 條已於民國91年2 月8 日修正公布，其第1 項規
    定：檢察官就被告犯罪事實，應負舉證責任，並指出證明之
    方法。因此，檢察官對於起訴之犯罪事實，應負提出證據及
    說服之實質舉證責任。倘其所提出之證據，不足為被告有罪
    之積極證明，或其指出證明之方法，無從說服法院以形成被
    告有罪之心證，基於無罪推定之原則，自應為被告無罪判決
    之諭知。
三、公訴人認被告涉有前揭重利犯行，係以前揭事實業據被告自
    白稱系爭車號YAS-078 號機車原屬甲○○所有，以1 、2 萬
    元之代價取得其所有權後，隨即以每日300 元之代價，租予
    甲○○繼續使用等語，且經證人甲○○證述，又有機車租賃
    契約書1 紙在卷可稽為論據。訊據被告乙○○堅詞否認有公
    訴人所起訴之重利犯行，辯稱：伊在高雄市前鎮區○○○ 路
    63 號 經營「方便機車行」，甲○○係於92年11月23日10時
    前往方便機車行，將系爭機車賣給伊並過戶至「方便機車行
    」名下，後來，甲○○因上班沒有機車不方便，所以又向伊
    承租那部機車，並有約定以每日300 元代價租用該機車，又
    因甲○○屆期未將機車歸還伊，伊告甲○○侵占，甲○○反
    挖告伊重利，實則甲○○前往方便機車行，不是借錢，並無
    約定借款本金為18,000元，每天利息300 元等語。
四、經查：
  (一)證據能力部分：
    按被告以外之人於偵查中向檢察官所為陳述，除顯有不可信
    之情況者外，得為證據，同法第159 條之1 第2 項定有明文
    。偵查中對被告以外之人（包括證人、鑑定人、告訴人、被
    害人及共同被告等）所為之偵查筆錄，或被告以外之人向檢
    察官所提之書面陳述，性質上均屬傳聞證據。惟現階段刑事
    訴訟法規定檢察官代表國家偵查犯罪、實施公訴，依法其有
    訊問被告、證人及鑑定人之權，證人、鑑定人且須具結，而
    實務運作時，檢察官偵查中向被告以外之人所取得之陳述，
    原則上均能遵守法律規定，不致違法取供，其可信度極高，
    職是，被告以外之人前於偵查中已具結而為證述，除反對該
    項供述得具有證據能力之一方，已釋明「顯有不可信之情況
    」之理由外，不宜以該證人未能於審判中接受他造之反對詰
    問為由，即遽指該證人於偵查中之陳述不具證據能力。本件
    證人甲○○於檢察官偵查中所為之陳述（見偵字第11641 號
    卷第14頁），其未曾提及檢察官在偵查時有不法取供之情形
    ，被告亦未釋明上開供述有顯不可信之情況，依上說明，證
    人甲○○於偵查中之證言自均具有證據能力。
  (二)本件檢察官認定被告乙○○與甲○○間債權債務係消費借貸
    法律關係而非被告所辯稱之機車買賣價金，係以甲○○在偵
    查中之供述為唯一論據，然甲○○係受乙○○告訴侵占案（
    93年偵字第2823號），而受檢察官偵查中以被告之身分傳喚
    到庭陳述，並就乙○○是否有涉犯重利罪嫌部分以證人身分
    予訊問。是證人甲○○就前揭究係出售機車或係借款之擔保
    法律關係之陳述，已難期其為誠實客觀之證述，因其倘證稱
    如被告乙○○所辯之伊出賣機車後再行租用該機車，惟其租
    用後則欠租金且久未歸還機車，則恐有受侵占刑事追訴之虞
    ，是甲○○前揭被訴侵占之刑案中，以證人身分證稱伊係向
    被告乙○○借款並非出賣機車等情，應係有迴護自己利益之
    虞，自不能單以證人甲○○在偵查中之指訴為論據，逕認被
    告乙○○確有借款予甲○○而為被告乙○○不利之認定。且
    證人甲○○嗣經原審傳訊均未到庭，復經飭警拘提，亦無所
    獲。何況本件並無查扣任何借據、本票、身分證件等足以證
    明被告有借貸款項予甲○○之事實，自不能僅憑證人甲○○
    既未經被告反對詰問，片面之證詞為唯一論據，認定被告有
    借款予甲○○之不利事實。
  (三)次查，據被告提出之系爭機車買賣合約書，顯示被告與甲○
    ○在92年9 月13日即立約合意為系爭機車之買賣，被告並係
    在同年10月21日向高雄市監理處南區分處辦理機車過戶登記
    完成，然系爭機車租賃契約書卻係在92年10月25日始簽訂，
    約定立約同一日為租車開始時間。此有上開2 份契約書及高
    雄市監理處南區分處93年12月17日高市監南密字第0935號函
    附之機車過戶登記書在卷可查。審酌上開事實，先以時間前
    後關連性觀之，被告於原審及本院審理時所辯稱「我店面本
    來有擺設二手車買賣，甲○○要賣車車，我估價18,000元，
    他同意就賣給我，機車賣給我之後，過了2 、3 天，他到機
    車行要拿證件，跟我說他沒有車，上下班很不方便，表示要
    向我借車，他說不然用租的」等語，所辯購車、租車使用之
    時間、情節與前揭文書證據記載內容相符。反觀證人甲○○
    在偵查中證稱「我向告訴人（指乙○○）借錢，所以才（機
    車）過戶到告訴人名下，車子仍由我使用，我們另外再書立
    租賃契約，以支付告訴人利息」等語（見93偵2823號卷第19
    頁），乃係指稱被告以假買賣真借錢之方式借款給伊，設若
    證人甲○○指述非虛，則單純僅借貸18,000元，以票據、保
    證人或將機車交付保管之方式即足為擔保，豈須將機車以買
    賣方式辦理過戶登記予被告，再立約租賃將機車交予借款人
    使用，如此大費周章。再者，縱認被告確有借款予甲○○，
    除甲○○之指證外，亦無任何證據足以證明被告有收取如何
    顯不相當之重利，又證人甲○○在偵查中亦僅指證稱有向被
    告借錢，惟並無指稱被告係如何利用其輕率、急迫或無經驗
    之情狀而貸予金錢，綜上所述，公訴人所提出之證據，不足
    為被告有罪之積極證明，其指出證明之方法，無從說服本院
    以形成被告有罪之心證，基於無罪推定之原則，自應為被告
    無罪之判決。
五、原審因而為被告無罪之諭知，經核並無不當。公訴人仍以證
    人甲○○在偵查中之證述可採為由，而執前詞，提起上訴指
    摘原判決為被告無罪諭知係不當，惟本件認定被告無罪之理
    由己明如上，檢察官上訴並無理由，應予駁回。
據上論斷，應依刑事訴訟法第368 條，判決如主文。
本案經檢察官張其主到庭執行職務。
中　　華　　民　　國　　94　　年　　7 　　月　　7 　　日
                  刑事第一庭    審判長法  官  郭雅美
                                      法  官  江泰章
                                      法  官  莊崑山
以上正本證明與原本無異。
不得上訴。
中　　華　　民　　國　　94　　年　　7 　　月　　7 　　日
　　　　　　　　　　　　　　　　　　　書記官   張文斌
